臺灣宜蘭地方法院民事判決　八十九年度簡上字第一號
　　上　訴　人　乙○○
　　　　　　　　丙○○
　　被　上訴人　甲○○
右當事人間請求塗銷所有權移轉登記等事件，上訴人對於中華民國八十八年十月八日
本院八十八年度簡字第二號第一審判決提起上訴，本院判決如左：
    主  文
上訴駁回。
第二審訴訟費用由上訴人負擔。
    事  實
甲、上訴人方面：
一、聲明：
（一）原判決廢棄。
（二）右廢棄部分，被上訴人在第一審之訴駁回。
（三）如受不利之判決，請准上訴人提供擔保免為假執行。
二、陳述：除與原審判決書所載者相同茲予引用外，補稱：
（一）葉鄭春美（原為本件上訴人，業於辯論期日撤回上訴）於民國八十一年六月，
      為籌措六合彩賭金，而瞞著家人在外招攬互助會，嗣因賭輸六合彩，被逼討債
      ，始假冒上訴人乙○○名義參加互助會，嗣後並盜用上訴人丙○○印章蓋用於
      被上訴人之取款保證書上。葉鄭春美與上訴人丙○○另一位媳婦潘色珍情形不
      同，因為潘色珍乖巧聽話，所以上訴人丙○○有替潘色珍作保而親自蓋印。
（二）原判決以上訴人自承印章為真正，即認系爭取款保證書為真正，然依照最高法
      院二十八年上字第十號判例，私文書推定為真正之規定，需其簽名、畫押、蓋
      章，或按指印係本人或其代理人為之，在當事人間已無爭執或經舉證證人證明
      者，始得適用。而查上訴人之印章係遭葉鄭春美所盜用，參照前述判例意旨，
      自無私文書推定為真正規定之適用。
（三）證人林鴻源為被上訴人之父親，其證言難期公允，且被上訴人於八十七年五月
      十三日在頭城鎮公所調解委員會亦坦承係葉鄭春美拿上訴人之印章去蓋而已，
      與葉鄭春美陳述相同，有解委員陳火水在場聽聞。另證人林光煙與上訴人有債
      務糾紛，其證言亦屬虛偽。原審未察上述情形，據以採信證人林鴻源、林光煙
      證言，要屬背離事實。又證人林力存所言，係聽聞被上訴人在調解時所說，上
      訴人並未承認。
三、證據：援用原審之立證方法。
乙、被上訴人方面：
一、聲明：駁回上訴。
二、陳述：除與原審判決書所載者相同茲予引用外，補稱：
（一）當日參加調解之委員係林力存，而非陳火水，上訴人稱陳火水有參與調解云云
      ，顯屬謬誤。
（二）宜蘭地方法院檢察署八十七年度偵字第三五一七號偽造文書案件偵查中，證人
      李秀鳳證稱：得標的保證書簽名係鄭春美，印章是丙○○拿出來給我蓋後還他
      等語。又上訴人丙○○另一位媳婦潘色珍亦參加被上訴人之互助會，潘色珍亦
      要求上訴人丙○○為其得標作保證人，為上訴人丙○○親自攜章到場，此有證
      人潘色珍在前偵查案中之證言可證，亦為上訴人丙○○所自承，潘色珍及葉鄭
      春美均為上訴人丙○○之媳婦，依常理上訴人丙○○應不會作不同之處理，且
      潘色珍得標時間，係在上訴人乙○○及葉鄭春美於八十三年十月十日、八十三
      年十二月十日得標之後，則上訴人丙○○為潘色珍作保時，勢必發現先前上訴
      人乙○○及葉鄭春美之保證人為自己，如真係遭到葉鄭春美盜用印章，當時為
      何不做任何聲明，顯見其抗辯不實。至葉鄭春美雖自稱其盜用上訴人之印章云
      云，然其偽造文書案件已經宜蘭地方法院檢察署八十七年度偵字第三五一七號
      為不起訴處分在案，理由詳見該處分書即可得知葉鄭春美所言不實。
（三）除本件互助會款之外，上訴人父子之間常互為保證人，上訴人丙○○亦曾與葉
      鄭春美互為保證人，上訴人乙○○亦與葉鄭春美互為保證人，顯見上訴人丙○
      ○擔任上訴人乙○○及葉鄭春美於本件互助匯款之之保證人，係屬合理之常態
      。
三、證據：援用原審之立證方法，另提出本件互助會款以外上訴人間與葉鄭春美間互
    相擔任保證人之借據、借用證等資料為證，並聲請訊問證人林力存。
丙、本院依職權調取台灣宜蘭地方法院檢察署八十七年度偵字第三五一七號偵查卷宗
    。
    理  由
一、本件上訴人乙○○，未於言詞辯論期日到場，核無民事訴訟法第三百八十六條所
    列各款之情形，爰依被上訴人聲請，就上訴人乙○○部分，由其一造辯論而為判
    決。另葉鄭春美於本件言詞辯論時當庭表示撤回上訴，原審關於葉鄭春美部分之
    判決，業經確定，合先敘明。
二、本件被上訴人起訴主張：上訴人乙○○及其配偶葉鄭春美分別參加伊於八十二年
    八月中旬所召募會期自八十二年九月十日起至八十七年四月十日止，會款每會一
    萬元，含會首在內共七十會之互助會，嗣上訴人乙○○於八十三年十月十日得標
    ，葉鄭春美於八十三年十二月十日得標，均邀同上訴人乙○○之父親即上訴人丙
    ○○為保證人，取得得標之會款，詎上訴人乙○○及葉鄭春美自八十五年四月起
    均未依約給付死會會款，分別尚積欠原告二十四萬四千一百五十元、二十一萬九
    千六百五十元，爰依據互助會契約、保證契約之法律關係，請求上訴人及葉鄭春
    美返還前述債務等語。上訴人則以：取款保證書上之印章雖為真正，然上訴人乙
    ○○並未參加被上訴人召集之系爭互助會，上訴人丙○○亦未同意擔任上訴人乙
    ○○及葉鄭春美得標領款之保證人，而係葉鄭春美冒用上訴人乙○○之名義參加
    互助會，並盜用上訴人乙○○、丙○○之印章於取款保證單上而取得前述得標會
    款，與上訴人均無關係等語，資為抗辯。
三、被上訴人主張上訴人乙○○與葉鄭春美均有參與系爭互助會，而由上訴人丙○○
    擔任保證人，上訴人乙○○及葉鄭春美名義得標之互助會款均已領取，嗣後卻積
    欠上述會款等語。上訴人對取款保證書上之印章真正並不爭執，然辯稱上訴人乙
    ○○並未參加被上訴人召集之系爭互助會，上訴人丙○○亦未同意擔任上訴人乙
    ○○及葉鄭春美得標領款之保證人，而係葉鄭春美冒用上訴人乙○○之名義參加
    互助會，並盜用上訴人乙○○、丙○○之印章於取款保證單上而取得前述得標會
    款，與上訴人均無關係等語。是兩造之爭執即在於上訴人之印章是否確實遭到葉
    鄭春美所盜用。
四、經查：
（一）被上訴人主張之前述事實，業據被上訴人於原審提出互助會單及取款保證書各
      乙份為證，且經證人林光煙證稱：上訴人乙○○確實有跟原告的會，在八十五
      年四月十三日，我到乙○○的家中，向乙○○要求返還借款，當時他跟我說還
      跟原告一會，所以無法返還借款，希望能延緩清償等語，另證人即被上訴人父
      親林鴻源證稱：丙○○兩次持印章到我家蓋章保證取會款我都在場，當時他還
      說蓋章保證只是形式，我媳婦絕對不會倒會等語，足見上訴人乙○○確有參與
      系爭互助會，而上訴人丙○○並親自蓋印為上訴人乙○○及葉鄭春美取得得標
      會款之保證人。上訴人空言否認證人林光煙、林鴻源之證言，然未進一步舉證
      指摘證人林光煙、林鴻源之證言有何瑕疵之處，是其辯解委無可採。
（二）又於葉鄭春美所涉偽造文書刑事案件偵查中，證人即被上訴人之妻李秀鳳證稱
　　　：得標之保證書簽名係鄭春美，印章是丙○○拿出來給我蓋後還他等語，核與
　　　前述證人林鴻源證述內容相符；另上訴人丙○○之媳婦潘色珍於該案亦證稱：
　　　有參加系爭互助會且已得標，該領據收據上之簽名、蓋章都是我所為，但丙○
　　　○本人也跟我去，印章是他拿出來，我蓋好就還給他，他的印章平常都放在神
　　　桌抽屜裡，該神桌是我在整理，葉鄭春美不曾整理過等語，此經本院調取台灣
　　　宜蘭地方法院檢察署八十七年度偵字第三五一七號偵查卷宗審核屬實。查證人
　　　潘色珍及葉鄭春美均為上訴人丙○○之媳婦，上訴人丙○○先後為二名媳婦擔
　　　任同一互助會領款之保證人，亦屬社會常情，且潘色珍得標時間為八十四年二
　　　月十日，係在上訴人乙○○及葉鄭春美於八十三年十月十日、八十三年十二月
　　　十日得標之後，而上訴人乙○○及葉鄭春美得標部分與潘色珍得標部分之取款
　　　保證書僅為前、後頁而已，則上訴人丙○○為潘色珍作保時，應得發現先前上
　　　訴人乙○○及葉鄭春美之保證人為自己，上訴人辯稱至調解時始知悉此事云云
　　　，不足採信。至葉鄭春美雖自稱其盜用上訴人之印章云云，然上訴人丙○○原
　　　先告訴葉鄭春美偽造文書案件時，係陳述印章是由葉鄭春美到房間偷拿去蓋云
　　　云，然證人潘色珍前述證稱印章是放在神桌抽屜裡，葉鄭春美未曾整理過該神
　　　桌等語，與上訴人丙○○陳述內容已有不符，且未曾整理過神桌之葉鄭春美何
　　　以能知悉上訴人丙○○之印章置放於神桌抽屜內，亦屬可疑，況葉鄭春美涉嫌
　　　之偽造文書案件已經宜蘭地方法院檢察署八十七年度偵字第三五一七號為不起
　　　訴處分在案，上訴人辯稱印章係遭到葉鄭春美所盜用云云，難以採信。
（三）另上訴人主張原審判決徒以印章真正即推定私文書為真正，已違反最高法院二
      十八年上字第十號判例意旨云云，惟查：上訴人於原審即自承本件取款保證書
　　　之印章為真正，且證人林光煙、林鴻源於原審之證述內容，已分別證明上訴人
　　　乙○○有參與系爭互助會，以及上訴人丙○○亦親自蓋章擔任保證人等事實，
　　　是原審依據上述人之自認及上述證人證言，依法推定本件取款保證書之私文書
　　　為真正，並無違反前述判例意旨，附此敘明。
（四）至被上訴人於本院提出之證人林力存證稱：當時係被上訴人有說取款保證書是
　　　丙○○自己拿章去蓋的等語，其僅能證明被上訴人確實在調解時曾做如此敘述
　　　之事，然不能據以認定上訴人丙○○確有親自蓋章之事實。又被上訴人提出本
　　　件互助會款以外上訴人間與葉鄭春美間互相擔任保證人之借據、借用證等資料
　　　，核與本件待證事實無關，亦不影響判決結果。另上訴人於本院九十年五月十
　　　日準備程序中已捨棄訊問證人陳火水作為其舉證之方式，均併此敘明。
五、綜上所述，除葉鄭春美部分已經原審判決確定外，被上訴人依據互助會契約之法
    律關係，請求上訴人乙○○給付二十四萬四千一百五十元及自八十七年七月二十
    六日起至清償日止，按週年利率百分之五計算之利息，為有理由，應予准許。又
    保證者，謂當事人約定，一方於他方之債務人不履行債務時，由其代負履行責任
    之契約；又保證人於債權人未就主債務人之財產強制執行而無效果前，對於債權
    人得拒絕清償，民法第七百三十九條及第七百四十五條分別定有明文。上訴人丙
    ○○既為上訴人乙○○及葉鄭春美與被上訴人間領取得標會款之保證人，則債務
    人即上訴人乙○○及葉鄭春美之財產經強制執行而無效果時，依前開規定，上訴
　　人丙○○自應代負履行責任，被上訴人為此項請求，應予准許。原審判決命上訴
　　人乙○○如數給付，而上訴人丙○○應於執行上訴人乙○○及葉鄭春美之財產無
　　效果時代為給付，於法並無不合。上訴意旨指摘原判決不當，求予廢棄改判，為
　　無理由，應予駁回。又上訴人雖陳明如受不利判決願供擔保免為假執行，惟本件
　　為不得上訴三審之案件，於本院判決後即告確定自無宣告假執行或免於假執行之
　　必要，附此敘明。
六、據上論結，本件上訴為無理由，依民事訴訟法第四百三十六條之一第三項、第四
    百四十九條第一項、第七十八條、第八十五條第一項，判決如主文。
中　　　華　　　民　　　國　　九十一　　年　　　三　　　月　　二十九　　日
                            臺灣宜蘭地方法院民事庭
~B審判長　法　官　楊麗秋
~B　　　　法　官　劉家祥
~B　　　　法　官　林俊廷
右正本證明與原本無異。
本判決不得上訴。
中　　　華　　　民　　　國　　九十一　　年　　　四　　　月　　　一　　　日
~B法院書記官　黃月雲
